【裁判字號】    90,上易,1163
【裁判日期】    900816
【裁判案由】    毀棄損壞
【裁判全文】
臺灣高等法院臺中分院刑事判決                    九十年度上易字第一一六三號
    上  訴  人
    即  被  告  甲○○
    自  訴  人  乙○○
    代  理  人  丙○○
右上訴人即被告因毀棄損壞案件，不服臺灣南投地方法院八十九年度自字第六四號，
中華民國九十年四月二十四日第一審判決，提起上訴，本院判決如左：
      主  文
原判決撤銷。
甲○○無罪。
      理  由
一、自訴意旨略以：被告甲○○於民國八十九年八月二十日十八時許，基於毀損之故
    意，僱用不知情之不詳姓名男子，駕駛挖土機，將自訴人乙○○在自己所有坐落
    南投縣埔里鎮○○段第一三五之六地號土地上建造之寬約四十五公分、長約三百
    六十公分、高約一百八十公分之混凝土圍牆拆毀剷除，足生損害於自訴人之權益
    ，因認被告涉有刑法第三百五十四條之毀損罪嫌云云。
二、訊據被告固坦承於右揭時地，僱工拆除自訴人所設置之圍牆，然辯稱：前開自訴
    人所有之土地，已於八十五年間捐獻予南投縣埔里鎮公所，供舖築道路使用，且
    道路築成後已通行四、五年之久，自訴人逕予圍築圍牆，阻礙通行，其為排除障
    礙，以維通行安全，故加以拆除，應無構成刑法毀損罪之可言等語。經查本件自
    訴人所有之前開土地，係於八十五年捐獻予南投縣埔里鎮公所，以供闢建同鎮○
    ○路支線拓寬工程之用，該工程並列屬埔里鎮公所八十六年間里自辦小型工程，
    且已完成闢設部分崎坡道供通行，此有自訴人所簽署之公共設施用地無償贈獻使
    用同意書一紙及現場照片多幀在卷可稽，並經本院向南投縣埔里鎮公所函查無訛
    ，有該公所九十年七月十三日九０埔鎮工字第二一一二九號函附卷可按。觀之前
    揭無償贈獻使用同意書所載：「立公共設施用地無償贈獻使用同意書人乙○○為
    贊成埔里鎮公所辦理永豐路支線拓寬工程計劃，願將本人所有左開標示之土地（
    埔里鎮○○段第一三五之六地號）無償贈獻提供為前開工程用地，並同意先行使
    用施工，如有地上物並願於八十五年九月十五日以前無條件自行拆除清楚，絕無
    任何異議，恐口無憑特此土地無償贈獻使用同意書付執為憑。此致埔里鎮公所」
    等語，足證自訴人就本件系爭土地上已闢設道路部分，已將其實質處分權（如變
    更土地外觀等有形之處分行為）讓與埔里鎮公所，而同意由埔里鎮○○○道路之
    闢建及養護，並供公共使用。雖前開無償贈獻使用同意書另附註：「附帶開拓七
    三線支線通往乙○○及甲○○生產道路，經雙方協調同意捐獻土地無償使用開拓
    道路，前段土地由乙○○捐獻提供，後半段由甲○○捐獻，道路開拓大約十三台
    尺，經雙方協調同意，開工時雙方不得違約」等語；然此要屬自訴人與被告二人
    同時與埔里鎮公所約定同意捐獻自己管領土地以供闢建道路之承諾，並非自訴人
    與被告間關於交換使用土地之私法上權利義務約定事項，其二人間自無互為捐獻
    土地供埔里鎮○○○○道路之同時履行抗辯關係，亦即縱被告未依協調之承諾提
    供土地闢建前開道路之後半段，自訴人亦無片面自行決定准否被告通行前開鎮○
    ○○○○道路之權限。又因自訴人提供之土地所闢建之道路，乃屬公所管理之公
    共設施，被告亦無任何片面同意自訴人收回土地之權限，故自訴人雖於八十九年
    三月間就其所有前開土地申請鑑界，鑑界完成並委託第三人王壯臺通知被告表示
    不再讓被告通行前開土地，被告亦表示同意（此業經證人王壯臺於原審結證無訛
    ，且為被告所不否認），仍不生變更前開已開設之道路為公共設施之效果，自訴
    人自亦不得逕而任意阻塞該道路之通行；至自訴人雖另於八十九年十二月二日以
    郵局存證信函向埔里鎮公所表示撤回前開土地贈與同意書，並獲該鎮公所同意，
    然此業為本案發生後之事實，自不能據此即認自訴人於同年四月初在前開土地上
    建造圍牆，係合於所有權能之土地使用。
三、再觀之本件卷附現場照片，自訴人所有前開提供予埔里鎮○○○設道路之土地，
    沿該新闢設道路西側土地之邊坡，於闢建道路時已建有擋土牆，以阻擋其土地上
    土石之流失，及崩塌阻斷所闢建之道路，而自訴人於八十九年四月間另建造之圍
    牆，則與原有擋土牆呈垂直狀態，且橫斷鎮公所所闢建之道路，顯見該新建圍牆
    於保護自訴人之土地免於土石流失或崩塌，毫無功能可言。雖自訴人所建圍牆係
    位於前開土地地界處，仍稍具有標示其所有權範圍之機能，然如前所述，自訴人
    既已將該闢建道路部分之土地捐獻予埔里鎮公所作為公共設施道路之用，於此範
    圍內，自訴人之處分權能即不能不受限制，而不得再為變更公共設施以外之實質
    上處分，其苟欲標示地界範圍，自應以其他不妨礙該公共設施設置目的之方法為
    之（如於道路旁設立界碑等）。是本件自訴人建造系爭圍牆之目的，顯然僅具有
    妨害被告出入通行該道路之目的，難認係合於法律規範目的之權利行使。又本件
    依埔里鎮公所函覆本院所附系爭土地之平面關係略圖及照片所示，被告住宅（即
    略圖所示「張宅」）對外出入通路，以行走系爭土地上所闢建之道路最便捷，且
    符合前開公共設施設置之目的。而自訴人前揭在系爭土地之道路上建造圍牆之行
    為，既非合於法規範目的之權利行使，並因而侵害被告對系爭道路基於公共設施
    使用之通行自由，則被告僱工拆除該圍牆清除混凝土之行為，核屬對於現時不法
    之侵害，為防衛自己或他人之權利所為之行為，且衡之被告之通行自由權益，與
    自訴人就該圍牆被拆除所生之損害，兩相比較結果，被告之行為亦難認有何逾越
    必要之程度。按之民法第一百四十九條之規定，就此排除現時不法侵害，以防衛
    自己權利之行為，既不負損害賠償責任，於刑法上自應有阻卻違法之效果（參見
    蘇俊雄先生著刑法總論II，八十七年十二月版，第二二四頁）。從而，本件被告
    之行為，即不具違法性，應屬刑法不罰之行為。原審法院遽以被告已同意放棄通
    行權，且仍有其他通路可供出入，不得主張緊急避難，又罪證明確，而予論科，
    即有違誤。上訴意旨執此指摘原判決不當，為有理由，應由本院將原判決撤銷，
    改為被告無罪之判決。
據上論斷，應依刑事訴訟法第三百六十九條第一項前段、第三百六十四條、第三百四
十三條、第三百零一條第一項後段，判決如主文。
中      華      民      國      九十       年     八      月    十六    日
                                臺灣高等法院臺中分院刑事第六庭
                                      審判長法  官  李  文  雄
                                            法  官  陳  嘉  雄
                                            法  官  邱  顯  祥
右正本證明與原本無異。
不得上訴。
                                            書記官  陳  桂  芬
中      華      民      國      九十       年     八      月    十七    日
                                                                        Ａ


司法院資訊處製作；財團法人民間司法改革基金會備份。
